臺灣高等法院高雄分院民事判決　八十八年度上更(一)字第八七號
　　　上　訴　人　Ｈ○○
　　　　　　　　　巳○○○
　　　　　　　　　Ｋ○○
　　　訴訟代理人　午○○
　　　上　訴　人　未○○
　　　　　　　　　丑○○○
　　　訴訟代理人　甲○○
　　　上　訴　人　戌○○
　　　　　　　　　丙○○
　　　　　　　　　子○○
　　　　　　　　　Ｉ○○
　　　訴訟代理人　庚○○
　　　上　訴　人　Ｎ○○
　　　　　　　　　黃○○
　　　　　　　　　Ｂ○○
　　　訴訟代理人　乙○○
　　　上　訴　人　Ａ○○
　　　　　　　　　玄○○
　　　訴訟代理人　申○○
　　　上　訴　人　辰○○
　　　　　　　　　寅○○
　　　訴訟代理人　卯○○
　　　上　訴　人　宙○○
　　　　　　　　　宇○○
　　　　　　　　　亥○○
　　　　　　　　　Ｅ○○
　　　　　　　　　天○○
　　　　　　　　　地○○
　　　　　　　　　Ｇ○○
　　　　　　　　　酉○○○
　　　　　　　　　Ｍ○○
　　　　　　　　　Ｊ○○
　　　訴訟代理人　Ｄ○○
　　　上　訴　人　壬○○
　　　　　　　　　辛○○
　　　　　　　　　Ｃ○○
　　　　　　　　　癸○○
　　　　　　　　　Ｌ○○
　　　　　　　　　Ｆ○○
　　　被　上訴人　丁○○
　　　訴訟代理人　戊○○
有當事人間請求分割共有物事件上訴人對於中華民國八十六年八月二十五日臺灣屏東
地方法院八十五年訴字第三六一號第一審判決提起上訴，經最高法院第一次發回更審
，本院判決如左：
原判決廢棄。
兩造共有坐落屏東縣麟洛鄉○○段三０六地號建、面積０‧六七四六六二公頃土地，
分割為如附圖所示：編號（下同）Ａ１面積三一‧九一平方公尺、Ａ面積二四九‧
三九平方公尺分歸被上訴人丁○○取得；Ａ面積三五九‧二六平方公尺歸上訴人Ｋ
○○、巳○○○依序按應有部分各為五三六四六分之四一二一六、五三六四六分之一
二四三０共同取得；Ａ面積八三‧二四平方公尺歸上訴人癸○○取得；Ａ面積一
五七‧七二平方公尺分歸上訴人酉○○○取得；Ａ面積一六二‧０九平方公尺分歸
上訴人玄○○取得；Ａ６面積八二‧一四平方公尺分歸上訴人黃○○取得；Ａ７面積
八二‧一四平方公尺分歸上訴人Ｂ○○取得；Ａ面積八三‧二四平方公尺分歸上訴
人Ｌ○○取得；Ａ18.面積四二二‧一四平方公尺、Ａ面積一四七‧三八平方公尺分
歸上訴人Ｃ○○取得；Ａ面積六五一‧二二平方公尺分歸上訴人Ｍ○○取得；Ａ
面積一四０‧一九平方公尺分歸上訴人Ｉ○○取得；Ａ３面積八四‧七０平方公尺分
歸上訴人卯○○取得；Ａ５面積八四‧六九平方公尺分歸上訴人辰○○取得；Ａ４面
積八四‧六九平方公尺分歸上訴人寅○○取得；Ａ19.面積八三‧二四平方公尺分歸上
訴人Ｈ○○取得；Ａ20.面積二六二‧八八平方公尺分歸上訴人未○○、曾吳王賢妹按
應有部分各二分之一共同取得；Ａ２面積三二四‧一九平方公尺分歸上訴人宙○○、
宇○○、亥○○、Ｅ○○、天○○、地○○、Ｇ○○、Ｆ○○、曾己○○按應有部分
依序各為二九０四七二分之二六一七二、二九０四七二分之二六一七二、二九０四七
二分之二六一七二、二九０四七二分之二六一七二、二九０四七二分之二六一六六、
二九０四七二分之二六一六六、二九０四七二分之二六一六六、二九０四七二分之二
六一六六、二九０四七二分之八一一二０共同取得；Ａ16.面積一三一‧四四平方公尺
分歸上訴人Ｎ○○取得；Ａ15.面積一二九‧六五平方公尺、Ａ17.面積九０‧四九平方
公尺分歸上訴人Ｊ○○取得；Ａ11.面積二一０‧二八平方公尺分歸上訴人辛○○取得
；Ａ14.面積一二‧０八平方公尺分歸上訴人戌○○取得、Ａ12.面積四‧０三平方公尺
分歸上訴人子○○取得；Ａ13.面積八‧０六平方公尺分歸上訴人丙○○取得；Ａ８面
積一六四‧二八平方公尺分歸上訴人Ａ○○取得；Ａ10.面積一０一‧一四平方公尺，
Ａ面積一０九‧一四平方公尺分歸上訴人壬○○取得；Ａ面積一九一二‧一一平
方公尺分歸兩造按附表二所示比例共有；Ａ９面積二九七‧０二平方公尺分歸上訴人
Ｈ○○、巳○○○、Ｋ○○、未○○、丑○○○、Ｉ○○、Ｎ○○、黃○○、Ｂ○○
、Ａ○○、玄○○、辰○○、寅○○、卯○○、宙○○、宇○○、亥○○、Ｅ○○、
天○○、地○○、Ｇ○○、己○○（即曾己○○）、酉○○○、Ｍ○○、Ｊ○○、壬
○○、辛○○、Ｃ○○、癸○○、Ｌ○○、Ｆ○○按附表一所示比例共有。
第一、二審及發回前第三審訴訟費用由兩造按附表二所示之比例負擔。
一、本件為分割共有物之訴，其訴訟標的對於共同訴訟之各人必須合一確定，依民事
　　訴訟法第五十六條第一項第一款規定，上訴人未○○、丑○○○、Ｈ○○、巳○
　　○○、子○○、戌○○、丙○○上訴之效力，及於同造之其他上訴人，爰將之併
　　列為上訴人；又上訴人Ｈ○○、戌○○、丙○○、子○○、Ｎ○○、黃○○、Ｂ
　　○○、Ａ○○、辰○○、寅○○、卯○○、宙○○、宇○○、亥○○、Ｅ○○、
　　天○○、地○○、Ｇ○○、己○○、Ｍ○○、癸○○、Ｌ○○、Ｆ○○均未於言
　　詞辯論期日到場，核無民事訴訟法第三百八十六條各款所列情形，爰依被上訴人
　　之聲請，由其一造辯論而為判決，均合先明。
二、被上訴人起訴主張：坐落屏東縣麟洛鄉○○段三０六地號建０‧六七四六六二公
　　頃土地為兩造所共有，應有部分如附表二所示，依其使用目的並無不能分割之情
　　形，兩造亦無不分割之特約，惟無法協議分割，求為裁判分割之判決。
三、上訴人則以：系爭土地應依適當之方法分割等語，資為抗辯。
四、被上訴人主張兩造共有系爭地目建之土地，無不分割之約定，且無不能分割之情
　　，業據提出土地登記簿謄本為證，且為上訴人所不爭，堪信真實。按共有物之分
　　割，依共有人協議之方法行之，分割之方法不能協議者，法院得依任何共有人之
　　聲請，以原物分配於各共有人，民法第八百二十四條第一項第一款定有明文。經
　　查，系爭土地之地形不完整，共有人數眾多，達卅五人，且多數在土地上擁有新
　　舊不等之建物坐落其間，其上並有祖祠及堂埕，對外僅賴南邊之既成巷道往西通
　　行。據上訴人曾耀威、曾吳玉謄陳明二人願保持共有，未○○、曾吳王賢妹二人
　　亦願共有，並不要將渠等四人目前之三合院房屋所坐落土地分予他共有人，及宙
　　○○、宇○○、亥○○、曾瑞書、天○○、地○○、Ｇ○○、Ｆ○○、己○○均
　　表示渠等願保持共有，壬○○陳述屏東地政所6.6.測繪之成果圖（即原審附圖
　　）伊分到編號，有兩個三角形，不好利用（本院一卷九十六頁）。玄○○表示
　　其屋頂翻新未久，不要拆及其房屋，並使其可供出入（同上卷八０頁背面、一五
　　六頁、二三五頁）。Ｊ○○表示伊七十九年在上述圖示編號十八處新建Ｒ、Ｃ造
　　房屋一棟，希望能分到該位置（同上卷八十八、九十三、二三五頁），及Ｊ○○
　　在祖祠牌樓前，搭建一座神祠使用（本院一卷第一九０頁背面）；系爭土地上有
　　曾氏祖先之祖堂及埕地，供曾氏子孫祭祀使用，宜使丁○○、丙○○、戌○○、
　　子○○等四人以外之其他曾氏子孫共有使用，並使各人所分得土地均有道路可供
　　出入。本院考量上述使用土地狀況、地上房屋、共有人意願，裡地通行問題、及
　　經濟效用諸因素，認以儘量保持較具經濟價值之房屋，並使分割後之每筆土地均
　　有通道出入，保留曾氏祖祠等為最大原則，將之分割為如附圖所示：編號Ａ１面
　　積三一．九一平方公尺、Ａ面積二四九．三九平方公尺分歸被上訴人丁○○取
　　得；Ａ面積三五九．二六平方公尺分歸上訴人Ｋ○○、巳○○○依序按應有部
　　分各為五三六四六分之四一二一六、五三六四六分之一二四三０共同取得；Ａ
　　面積八三．二四平方公尺分歸上訴人癸○○取得；Ａ面積一五七．七二平方公
　　尺分歸上訴人酉○○○取得；Ａ面積一六二．０九平方公尺分歸上訴人玄○○
　　取得；Ａ６面積八二．一四平方公尺分歸上訴人黃○○取得；Ａ７面積八二．一
　　四平方公尺分歸上訴人Ｂ○○取得；Ａ面積八三．二四平方公尺分歸上訴人Ｌ
　　○○取得；Ａ18.面積四二二．一四平方公尺、Ａ面積一四七．三平方公尺分歸
　　上訴人Ｃ○○取得；Ａ面積六五一．二二平方公尺分歸上訴人Ｍ○○取得；Ａ
　　三０面積一四０．一九平方公尺分歸上訴人Ｉ○○取得；Ａ３面積八四．七０平
　　方公尺分歸上訴人卯○○取得；Ａ５面積八四．六九平方公尺分歸上訴人辰○○
　　取得；Ａ４面積八四．六九平方公尺分歸上訴人寅○○取得；Ａ19.面積八三．二
　　四平方公尺分歸上訴人Ｈ○○取得；Ａ20.面積二六二．八八平方公尺分歸上訴人
　　未○○、曾吳王賢妹按應有部分各二分之一共同取得；Ａ２面積三二四．一九平
　　方公尺分歸上訴人宙○○、宇○○、亥○○、Ｅ○○、天○○、地○○、Ｇ○○
　　、Ｆ○○、曾己○○按應有部分依序為二九０四七二分之二六一七二、二九０四
　　七二分之二六一七二、二九０四七二分之二六一七二、二九０四七二分之二六一
　　七二、二九０四七二分之二六一六六、二九０四二分之二六一六六、二九０四七
　　二分之二六一六六、二九０四七二分之二六一六六、二九０四七二分之八一一二
　　０共同取得；Ａ16.面積一三一．四四平方公尺分歸上訴人Ｎ○○取得；Ａ15.面積
　　一二九．六五平方公尺、Ａ17.面積九０．九四平方公尺分歸上訴人Ｊ○○取得；
　　Ａ11.面積二一０．二八平方公尺分歸上訴人辛○○取得；Ａ14.面積一二００八平
　　方公尺分歸上訴人戌○○取得，Ａ12.面積四．０三平方公尺分歸上訴人子○○取
　　得；Ａ13.面積八．０六平方公尺分歸上訴人張雪芬取得，Ａ８面積一六四．二八
　　平方公尺分歸上訴人Ａ○○取得；Ａ10.面積一０一．一四平方公尺、Ａ面積一
　　０九．一四平方公尺分歸上訴人壬○○取得，該二筆土地，均足供為經濟上之充
　　分利用；Ａ（道路）面積一九一二．一一平方公尺分歸兩造按附表二所示比例
　　共有，供作道路通行使用；Ａ９（即祖祠及埕地牌樓地）面積二九七．０二平方
　　公尺因使用目的而分歸上訴人Ｈ○○、巳○○○、Ｋ○○、未○○、丑○○○、
　　Ｉ○○、Ｎ○○、黃○○、Ｂ○○、Ａ○○、玄○○、辰○○、寅○○、卯○○
　　、宙○○、宇○○、亥○○、Ｅ○○、天○○、地○○、Ｇ○○、己○○（即曾
　　己○○）、酉○○○、Ｍ○○、Ｊ○○、壬○○、辛○○、Ｃ○○、癸○○、Ｌ
　　○○、Ｆ○○按附表一所示比例共有，供作祭祀活動使用，為符合大多數共有人
　　利益之方法，且符合公平、利益、經濟諸原則，最為適當，又，各共有人所分土
　　地，雖有較裡、外之別，惟系爭土地位處非繁榮之地，非供商業使用，於居家之
　　利用，要無差異，即無金錢補償或免或減少分擔道路土地比例之問題。從而上訴
　　人本於土地共有人地位，求為裁判分割系爭土地，本院分割方法酌定如上。原審
　　之分割方法，既有未洽，上訴意旨求為廢棄改判，為有理由，爰將原判決廢棄，
　　改判如主文第二項所示。
五、據上論結，本件上訴為有理由，依民事訴訟法第三百八十五條第一項前段、第四
    百五十條、第七十八條、第八十五條第一項但書、第八十一條第二款、第四百六
    十三條，判決如主文。
中　　　華　　　民　　　國　　九十一　　年　　　二　　　月　　二十七　　日
　　　　　　　　　　　　　　　　　　　臺灣高等法院高雄分院民事第六庭
~B1審判長法官　許明進
~B2法　　　官　李炫德
~B3法　　　官　謝肅珍
右為正本係照原本作成。
如對本判決上訴，須於判決送達後二十日內向本院提出上訴狀，其未表明上訴理由者
，應於上訴後二十日內向本院提出上訴理由書（均須按他造當事人之人數附繕本）。
上訴時應提出委任律師或具有律師資格之人之委任狀，並依附註條文規定辦理。
中　　　華　　　民　　　國　　九十一　　年　　　三　　　月　　　四　　　日
~B法院書記官　林淑敏
附註：
民事訴訟法第四百六十六條之一：
對於第二審判決上訴，上訴人應委任律師為訴訟代理人，但上訴人或其法定代理人具
有律師資格者，不在此限。
上訴人之配偶、三親等內之血親、二親等內之姻親，或上訴人為法人、中央或地方機
關時，其所屬專任人員具有律師資格並經法院認為適當者，亦得為第三審訴訟代理人。
第一項但書及第二項情形，應於提起上訴或委任時釋明之。
　　　　　　　　　　　　　　　　　　　　　　　　　　　　　　　　　　　ＦＫ
